臺灣高等法院臺中分院民事判決　96年度上字第178號
上訴人　即
被　上訴人　　乙○○
兼訴訟代理人　丁○○
被　上訴人
即　上訴人　　臺中商業銀行股份有限公司
法定代理人　　丙○○
訴訟代理人　　陳昭全律師
複　代理人　　甲○○
上列當事人間請求侵權行為損害賠償事件，上訴人對於中華民國
96年5月11日臺灣彰化地方法院95年度訴字第1003號第一審判決
提起上訴，本院於96年12月18日言詞辯論終結，判決如下：
    主  文
原判決不利於臺中商業銀行股份有限公司部分均廢棄。
上開廢棄部分，上訴人乙○○、丁○○在第一審之訴及假執行之
聲請均駁回。
乙○○、丁○○之上訴駁回。
第一、二審訴訟費用均由上訴人乙○○、丁○○負擔。
    事實及理由
壹、上訴人即被上訴人方面
一、上訴人即被上訴人起訴主張：
（一）被上訴人即上訴人臺中商業銀行股份有限公司（下稱被上
      訴人）於民國（下同）95年2月間以上訴人即被上訴人乙
      ○○、丁○○（下稱上訴人）負欠其借款債務新臺幣（下
      同）190萬元迄未清償，因上訴人有隱匿財產之虞，乃聲
      請原法院以95年度裁全字第678號裁定准予假扣押，並提
      供634,000元擔保後，對上訴人二人之財產在190萬元範圍
      內予以假扣押。
（二）查上訴人乙○○於85年間曾將所有坐落彰化縣線西鄉○○
      段第362-1、363-8、-24、-25、-26、-27、-28、-35、-3
      6及366-6等十筆土地及上訴人丁○○所有門牌號碼彰化縣
      線西鄉○○路○段511巷6號鐵筋混凝土加強磚造房屋全部
      ，設定本金最高限額660萬元抵押權（以下稱系爭抵押權
      ），向被上訴人借款4,611,101元，上訴人因被上訴人之
      利息過高，屢經交涉比照現行放款計息，卻始終不允許，
      為減輕利息負擔，擬另行籌款清償本息，致稍遲繳付利息
      ，並無隱匿財產之情事，並於95年3月28日償還250萬元及
      利息，其後再陸續還款，現上訴人僅欠被上訴人借款123
      萬元，並無日後不能強制執行或甚難執行之虞之假扣押原
      因。據上事實，上訴人認被上訴人之假扣押不當，乃提出
      抗告，並經臺灣高等法院臺中分院以95年度抗字第197號
      裁定：原裁定廢棄。相對人於原審之聲請駁回。被上訴人
      不服該裁定提起抗告，再經臺灣高等法院臺中分院以95年
      度聲字第99號裁定：再抗告駁回。被上訴人仍不服而提起
      抗告，嗣經最高法院以95年度台抗字第685號裁定駁回而
      告確定。在臺灣高等法院臺中分院於95年6月1日裁定，至
      最高法院95年11月20日裁定駁回，這段期間到現在，使上
      訴人之名譽受損甚大，無法向私人及其他行庫借貸週轉金
      ，致經營事業無週轉金而經營困難。
（三）被上訴人不但假扣押上訴人提供抵押設定之上開土地及建
      物以外之不動產，且將上訴人丁○○陳報行政院金融監督
      管理委員會為債信不良客戶，致上訴人丁○○無法向其他
      低利之金融機構借貸。又上訴人向被上訴人所借之190萬
      元，年息高達4.55％，上訴人擬向國泰人壽保險公司借得
      年息僅2.1％之借款以為清償，卻因債信不良而遭拒絕，
      被上訴人以非法手段，取得不法利益，豈不令人痛心。又
      本件上訴人共同簽發面額190萬元本票乙紙向被上訴人借
      款，本票之發票日94年3月4日、到期日94年12月2日、面
      額190萬元、年息4.55％均是被上訴人自行填寫，僅發票
      人二人之姓名為上訴人所簽，依票據法規定應是空白本票
      ，被上訴人自行填寫到期日，可以隨時向上訴人理直氣壯
      稱：逾期放款，六個月內可以收10％，逾期六個月收20％
      之違約金，顯然不法手段取得利益。
（四）上訴人乙○○從事泳裝加工業，因被上訴人之假扣押，致
      原物料之供應商紛紛要求貨款收取現金，甚至未到期支票
      改換現金，週轉金調度發生困難；上訴人丁○○前服務於
      臺灣省彰化農田水利會任總務組長一職，在鄉里可謂人人
      尊敬，退休後從事房地產業，卻因被上訴人之不法假扣押
      查封，引起「倒閉」傳聞，在金融界竟是債信不良，事業
      上無法發揮，實遭難以補償之損害。被上訴人業已侵害上
      訴人之名譽、信用，爰依民法第184條、第195條第1項侵
      權行為及民事訴訟法第531條之法律關係，請求被上訴人
      賠償所受損失及所失利益計上訴人乙○○50萬元；上訴人
      丁○○150萬元，及回復名譽之適當處分。
（五）對被上訴人答辯之陳述：保全程序之債權人除了民事訴訟
      法第529條第2項、第530條第3項之損害賠償責任外，亦有
      可能充分民法一般侵權行為之構成要件。本件被上訴人聲
      請對上訴人執行假扣押，業經臺灣高等法院臺中分院及最
      高法院裁定廢棄原裁定，被上訴人於原審之聲請駁回確定
      在案，則被上訴人之答辯無非係欲推翻上開民事裁定之內
      容，應無可採等語。
二、上訴人於本院補充陳述：
（一）按訴訟制度之濫用是故意背於善良風俗加害的重要類型。
      本件被上訴人不但假扣押上訴人提供抵押設定之土地十筆
      及建物l筆以外之不動產（被上訴人於95.17庭審時承認土
      地十筆及建物一筆市價約400萬元，土地十筆公告現值約
      270萬元），且將上訴人丁○○陳報行政院金融監督管理
      委員會為債信不良客戶，致丁○○無法向低利率之金融機
      構借貸。
（二）被上訴人故意不自動扣繳利息，至拖延時間來非法假扣押
      債務人及保證人設定抵押權外之四筆土地（公告現值約25
      0萬元）。95.5.17庭審時債務人只欠123萬元，在95.5.23
      高分院判決廢棄假扣押後，債權人再抗告最高法院確定至
      今將近1年2月之久，使債務人及保證人名譽、精神、財產
      受侵權以遭受難以補償之損害。被非法假扣押其中之一比
      線西鄉○○段260地號，面積385平方公尺，係債務人之，
      該土地也辦理限制移轉之登記，被假扣押後，債務人名譽
      上損害最慘重。96.4.30系爭之123萬元債務人已向親族借
      調來償返債權人，但償返後至今已3個月左右，該債權人
      （伸港分行）並未向聯徵中心呈報使債務人及保證人無法
      向其他行庫借貸，這樣的侵權，使債務人及保證人面臨倒
      閉困境。
貳、被上訴人即上訴人方面
一、被上訴人即上訴人則以：
（一）上訴人丁○○以另一上訴人乙○○為連帶保證人兼擔保物
      提供人，於85年12月18日以彰化縣線西鄉○○段362-1等
      十筆土地及一棟建物，設定最高限額抵押權660萬元，供
      擔保向被上訴人申請借貸，經被上訴人依當時時價評估最
      高可貸放限額為540萬元，並貸放540萬元予上訴人。然於
      92年間上訴人等之相關借款均將屆到期日，借款尚餘500
      萬元未清償，於是上訴人即續以上開不動產供擔保向被上
      訴人申請辦理借新還舊，經被上訴人於92年11月13日就上
      開擔保品重新調查、鑑估其最新價格時，發現上述土地之
      市場價值持續滑落，故將上開擔保品之最高可貸放限度由
      540萬元調降為300萬元，已不足擔保上訴人等人之全部借
      款餘額。是以將上訴人借款餘額500萬元，以250萬元及60
      萬元之中期擔保放款，及190萬元之中期信用放款辦理借
      新還舊。
（二）嗣上訴人自94年12月二日起陸續未依約繳納利息，至95年
      2月22日仍積欠本金4,632,097元及其利息、違約金未清償
      ，依借款契約書之約定全部借款視同到期應一次全部清償
      。然因上訴人等所設定之擔保品已無法擔保其全部之借款
      ，故被上訴人為確保將來債權得以實現，並防止上訴人隱
      匿、處分或變更財產之現狀，故以190萬元之信用借款，
      依法提供擔保後聲請保全程序，並於95年3月27日將上訴
      人名下之其他資產聲請假扣押查封。又上訴人於95年3月2
      8日查封後，始陸續清償部分本息，並以嗣後清償部分借
      款為由對假扣押裁定提起抗告，嗣經臺灣高等法院臺中分
      院以95年度抗字第197號裁定原裁定廢棄，相對人於原審
      之聲請駁回；再經最高法院以95年度台抗字第685號裁定
      抗告駁回而告確定，被上訴人乃於95年11月30日向原法院
      民事執行處撤回假扣押執行之聲請，並於95年12月21日接
      獲塗銷查封登記函在案。
（三）上訴人所稱：其因被上訴人向行政院金融監督管理委員會
      陳報為債信不良客戶，致上訴人無法向其他低利之金融機
      構借貸等語。實則上訴人於債務到期未依約清償即應辦理
      轉期或全數清償債務，上訴人未依上開程序辦理，依財政
      部「銀行資產評估損失準備提列及逾期放款催收款呆帳處
      理辦法」第7條第1項之規定，積欠本金或利息超過清償期
      三個月，應列為逾期放款，以致上訴人於財團法人金融聯
      合徵信中心之信用資料出現逾期款項，導致其信用瑕疵，
      上訴人未依約清償債務致自己權益受損，卻推諉於被上訴
      人，實無法認同。
（四）上訴人依侵權行為之法律關係，指稱被上訴人應負擔侵害
      名譽及信用之損害賠償責任，然侵權行為損害賠償構成要
      件之一須行為與損害間有因果關係。查上訴人所稱其因債
      信不良而向第三人申請貸款遭拒，週轉金度發生困難，事
      業上遭受難予補償之損害云云。然查，上訴人之貸款自94
      年12月2日起均未依約繳納本息，遲至95年3月28日始清償
      部分款項，期間經過四個月未還款，且其中放款帳號00-0
      0000之借款，於94年12月2日已屆到期日，上訴人應將借
      款一次全部清償而未清償，致財團法人金融聯合中心將上
      訴人之信用資料出現逾期款項，而導致其信用瑕疵，而非
      被上訴人為假扣押程序所造成，上訴人所稱名譽、信用遭
      受之損害，與被上訴人所為假扣押行為不具因果關係。
（五）上訴人稱其所簽發之本票係空白本票，因此毋須依本票之
      記載負擔違約金。惟上訴人既於申貸借款時簽名於本票上
      ，即有負擔債務之意思，且上訴人係意識健全之成年人，
      對於本票上所記載之文字既有認識，依票據法第五條之規
      定，應負文義責任。又上訴人既已取得借款並依約繳付利
      息，其後亦辦理轉期一次，豈可於事後辯稱其為空白本票
      無須依文義負遲延責任。
（六）被上訴人於聲請原法院對上訴人假扣押時，上訴人尚欠被
      上訴人4,611,101元及利息、違約金，上訴人另二筆本金
      餘額分別為211,101元及250萬元借款，而上訴人所提供之
      抵押品僅值300萬元左右，倘經拍賣，其價值當更為低落
      ，不足以清償上開債務，足見被上訴人於聲請假扣押時並
      無不當，不能因上訴人於假扣押後陸續清償而反推被上訴
      人聲請假扣押為不當等語置辯。
二、被上訴人於本院補充陳述：
    查上訴人乙○○及丁○○既然主張因被上訴人台中商業銀行
    股份有限公司之假扣押執行，導致其債信名譽暨財產上受有
    損害，上訴人乙○○及丁○○自應證明其債信名譽及財產上
    受有如何之損害，且該損害與被上訴人台中商業銀行股份有
    限公司之假扣押行為間，具有相當因果關係，始符最高法院
    17年上字第917號、51年台上字第223號及48年台上字第481
    號判例之意旨。惟查原判決卻未經上訴人乙○○及丁○○舉
    證以實其說，逕認「…查封不動產之強制執行行為，既具有
    公示性，客觀上即足使被查封人被指為債信不良，其原所建
    立之聲望必有減損，信譽勢必因此低落。」等語，顯見原判
    決之認定已與上開判例意旨有悖，而難謂無誤。況債權人之
    所以聲請假扣押執行，本肇因於債務人之不依約還款，債權
    人為確保本身債權得以回收，始據以聲請假扣押。若債務人
    均能依約還款，債權人又何必費力聲請假扣押？顯見假扣押
    案件之衍生，債務人本身實具有極大之可歸責性。惟倘依原
    判決上開見解，任何假扣押案件，只要有超額假扣押之情況
    ，債務人均可以「查封不動產之強制執行行為具有公示性」
    為由，向假扣押債權人主張名譽或信用受損，此不僅顯非法
    理之平，亦恐將徒增許多無謂之訟累，而造成社會之不安，
    故就此點而論，亦足見原判決之上開認定顯有違誤。
參、原審經審酌兩造所提出之攻擊防禦方法後，認上訴人基於民
    法第184條、第195條第1項之規定，請求被上訴人應給付上
    訴人乙○○30萬元及利息、給付上訴人丁○○90萬元及利息
    。被上訴人並應將如原判決附表所示之內容刊登於中國時報
    、聯合報及自由時報之中部版一日（版面長六公分、寬三公
    分）之範圍內，核屬正當，應予准許，並駁回上訴人其餘之
    請求。上訴人乙○○、丁○○對原審判決對其不利部分不服
    提起上訴，於本院聲明：（一）原判決關於駁回上訴人在第
    一審其餘之訴及該部分假執行之聲請暨命負擔訴訟費用部分
    之裁判均廢棄。（二）前項廢棄部分，被上訴人應再給付上
    訴人乙○○20萬元；應再給付上訴人丁○○60萬元，並均自
    95年12月19日起至清償日止，按年息5％計算之利息。（三
    ）第一審廢棄部分及第二審訴訟費用均由被上訴人負擔。（
    四）第二、三項聲明，請准上訴人提供擔保宣告假執行。並
    答辯聲明為：（一）上訴駁回。（二）第二審訴訟費用由上
    訴人負擔。被上訴人台中商業銀行股份有限公司對其不利部
    分亦聲明不服，於本院上訴聲明：（一）原判決不利於上訴
    人台中商業銀行股份有限公司部分廢棄。（二）前項廢棄部
    分，被上訴人乙○○及丁○○在第一審之訴及其假執行之聲
    請均駁回。（三）第一、二審訴訟費用，均由被上訴人乙○
    ○及丁○○負擔。並答辯聲明：（一）上訴人乙○○及丁○
    ○之上訴駁回。（二）第一、二審訴訟費用，均由上訴人乙
    ○○及丁○○負擔。（三）若受不利判決，願供擔保，請准
    宣告免為假執行。
肆、兩造不爭執事項：（見本院卷第87頁）
    以下事實，有土地及建物之登記簿謄本（見原審卷第76至97
    頁）及原法院95年度裁全字第678號裁定、本院95年度抗字
    第197號裁定、95年度聲字第99號裁定、最高法院95年度台
    抗字第685號裁定、交易明細等件、原審法院95度促字第793
    7號支付命令為證（見原審卷第9至15頁、第39頁、本院卷第
    89頁），並為被上訴人所不爭執，復經本院依職權調閱原審
    法院95年度執全字第407號、95年裁全字第678號、本院95年
    抗字第197號、95年度聲字第99號（內附原審法院95度促字
    第7937號支付命令）及最高法院95年度台抗字第685號卷宗
    查閱無訛，本院採為判決之基礎。
一、上訴人等於85年間曾將所有坐落彰化縣線西鄉○○段第362-
    1、363-8、-24、-25、-26、-27、-28、-35、-36及366-6等
    十筆土地及上訴人丁○○所有門牌號碼彰化縣線西鄉○○路
    ○段511巷6號鐵筋混凝土加強磚造房屋全部，設定本金最高
    限額660萬元抵押權，向被上訴人借款，95年2月間共積欠被
    上訴人本金4,611,101元及利息、違約金，上訴人於95年3月
    28日償還247萬元及利息，其後再陸續還款，現上訴人僅欠
    被上訴人借款123萬元。
二、上訴人二人於95年3月28日清償247萬元、同年4月25日清償
    200,522元及3萬元、同年5月2日清償17萬元、同年5月5日清
    償50萬元。
三、被上訴人於95年2月間向原法院民事執行處聲請，以上訴人
    欠被上訴人之借款190萬元未清償為由聲請假扣押，並執行
    假扣押上訴人未供擔保之不動產，嗣上訴人提起抗告，經本
    院以95年度抗字第197號裁定：原裁定廢棄。相對人於原審
    之聲請駁回。被上訴人不服該裁定提起抗告，再經本院以95
    年度聲字第99號裁定：再抗告駁回。被上訴人仍不服而提起
    抗告，而經最高法院以95年度台抗字第685號裁定駁回而告
    確定。
伍、本件之爭點：
一、被上訴人聲請原法院以95年度裁全字第678號假扣押之190萬
    元債權，是否屬系爭抵押權所擔保債權之部分債權？
二、被上訴人聲請假扣押裁定當時，上訴人所提供擔保之抵押物
    ，是否足以供其當時尚積欠被上訴人債權全部之清償？
三、上訴人於被上訴人聲請假扣押裁定後之陸續清償行為，是否
    造成被上訴人假扣押裁定被廢棄之原因？
四、被上訴人之前開假扣押執行，是否構成侵權行為？
五、本件被上訴人之假扣押是否符合民事訴訟法第531條所規定
    ，而應負損害賠償責任？
陸、得心證之理由：
一、被上訴人聲請原法院以95年度裁全字第678號假扣押之190萬
    元債權，是否屬系爭抵押權所擔保債權之部分債權？
（一）上訴人主張被上訴人所持以假扣押之190萬元債權係在系
      爭抵押權擔保範圍內，被上訴人則以92年間上訴人等之相
      關借款均將屆到期日，借款尚餘500萬元未清償，雖上訴
      人等即續以上開不動產供擔保向被上訴人申請辦理借新還
      舊，然經被上訴人於92年11月13日就上開擔保品重新調查
      、鑑估其最新價格時，發現上述土地之市場價值持續滑落
      ，故將上開擔保品之最高可貸放限度由540萬元調降為300
      萬元，已不足擔保上訴人等人之全部借款餘額。是以將上
      訴人借款餘額500萬元，以250萬元及60萬元之中期擔保放
      款，及190萬元之中期信用放款辦理借新還舊云云置辯。
（二）被上訴人所辯系爭190萬元債權非系爭抵押權擔保範圍之
      詞，雖經被上訴人提出不動產抵押批覆書、92年間之不動
      產抵押物總評、借據二紙、本票一紙及撥款協議書一份為
      證（原審卷第26至35頁）。然查被上訴人已具狀承認上訴
      人提供抵押物予再抗告人設定系爭本金最高限額抵押權6,
      600,000元，以擔保上訴人陸續向被上訴人申貸之借款本
      金共計5,000,000元等語（見原審卷第21頁），被上訴人
      所稱上訴人陸續向其申貸之借款本金共計5,000,000元，
      由被上訴人所提出之借據二紙、本票一紙及撥款協議書一
      份亦可證明係指2,500,000元、600,000元、1,900,000元
      等三筆借款而言；另依被上訴人所提出之不動產抵押批覆
      書亦載明系爭抵押物設定6,600,000元抵押權准予貸放5,4
      00,000元（見本院卷第26頁），被上訴人於本院95年度抗
      字第197號假扣押事件訊問時復承認系爭1,900,000元債權
      為系爭抵押權之擔保範圍等情（見本院95年度抗字第197
      號卷第53頁背面），是系爭190萬元債權確為系爭抵押權
      所擔保之債權堪可認定，自不受被上訴人內部因系爭抵押
      物之價值滑落，認僅能供3,000,000元之擔保，而將系爭
      1,900,000元借款改列為信用放款之影響。
二、被上訴人聲請假扣押裁定當時，上訴人所提供擔保之抵押物
    ，是否足以供其當時尚積欠被上訴人債權全部之清償？
（一）上訴人雖主張被上訴人所據以聲請假扣押之本票，渠等簽
      發時並未書具到期日94年12月2日，故不知94年12月2日應
      還190萬元本金云云（本院卷第41頁背面），然查上訴人
      既自認面額190萬元之系爭本票（影本見原審卷第33頁）
      為其等所簽發，則簽發本票時會一併寫明發票日、到期日
      、金額等相關事項，乃常態事實，今上訴人既主張簽立空
      白本票之變態事實，此既為被上訴人所否認（本院卷第42
      頁），即應由上訴人就渠主張之變態事實負舉證之責，而
      上訴人迄本院辯論終結之日均未能就此主張舉證以實其說
      ，是其主張因簽立空白本票，而不知清償期屆至云云即難
      遽採。
（二）依上訴人於簽發系爭本票同日（94年3月4日）所簽具之撥
      款協議書（原審卷第34頁）上約定書第1條第1款所載：「
      立協議書人對貴行所負一切債務，如有左列情形之一時，
      無須由貴行事先通知或催告，貴行得隨時減少對立協議書
      人之授信額度或縮短借款期限，或視為全部到期：(1)任何
      一宗債務不依約清償本金。」經查上訴人對被上訴人所負
      之系爭190萬元債務，依上訴人所簽具之本票所載既係94
      年12月2日到期，而上訴人到期後既未清償，則被上訴人
      依兩造約定書所載，主張上訴人對被上訴人所負之一切債
      務，除190萬元借款外之250萬元及211,101元二筆債務亦
      已到期，即屬有據。
（三）次查系爭抵押權之抵押物即上開十筆土地及一棟建物等不
      動產，經本院送請捷丞不動產估價師事務所鑑估95年3月
      間（即本件假扣押執行之時）之價格為3,064,510元，倘
      經拍賣並扣除土地增值稅317,302元後，其價值僅2,747,
      208元（計算方式：3,064,510－317,302＝2,747,208），
      有捷丞不動產估價師事務所所出具之鑑定報告書一份在卷
      可稽（外放），堪認系爭抵押權根本不足以清償假扣押當
      時上訴人所積欠被上訴人台中商業銀行股份有限公司之本
      金4,611,101元及其應計利息、違約金等債務（此金額為
      兩造所不爭執，並有本院卷第89頁所附台灣彰化地方法院
　　　95度促字第7937號支付命令可證）。上訴人雖以被上訴人
　　　於本院95年度抗第197號案件中已自陳抵押物價值約四百
  　　萬元，故本件無須再送鑑價云云，然查因當時被上訴人代
    　理人所陳係「市價」（本院95年度抗第197號卷第53頁背
      面），並非指法院拍賣價格，且未扣除土地增值稅，故本
      院認有送請鑑價之必要。
三、上訴人於被上訴人聲請假扣押裁定後之陸續清償行為，是否
    造成被上訴人假扣押裁定被廢棄之原因？
（一）被上訴人就上訴人所欠之190萬元債務聲請原審法院以95
      年度裁全字第678號准予假扣押後，本院95年度抗第197號
      裁定廢棄上開假扣押裁定之理由為「本件相對人（即本件
      被上訴人）係就三筆借款其中之一百九十萬元借款聲請裁
      定假扣押，現該三筆借款，除一百九十萬元借款抗告人（
      即本件上訴人）尚欠一百二十三萬元未清償，其餘二十一
      萬一千一百零一元、二百五十萬元借款，抗告人均已清償
      完畢，此亦為兩造所不爭執之事實，是就相對人所保全之
      債權一百九十萬元，抗告人已提供坐落彰化縣線西鄉○○
　　　段第362之1、363之8、363之24、363之25、363之26、363
　　　之27、363之28、363之35、363之36、366之6等十筆土地
  　　及地上建物擔保，相對人亦承認上開十筆土地之市價應在
    　四百萬元左右，顯然抗告人所提供之擔保，已足供清償系
      爭一百九十萬元債務，相對人系爭一百九十萬元債權即無
      日後不能強制執行或甚難執行之虞，至抗告人其餘二筆債
      務二十一萬一千一百零一元、二百五十萬元，相對人並未
      聲請假扣押，現抗告人亦已清償完畢，該二筆債務自與本
      件無關，亦不能算入抗告人未清償之債務金額內．．．。
      本件相對人就設有抵押權之系爭一百九十萬元債權．．．
　　　未能釋明抵押物不足供清償，其就系爭一百九十萬元債權
  　　聲請裁定假扣押，自不能准許。」故廢棄原假扣押裁定，
    　有本院95年度抗字第197號裁定在卷可稽（原審卷第10、1
      1頁）。
（二）次查被上訴人於95年3月1日聲請假扣押執行上訴人乙○○
      及丁○○之不動產後，台灣彰化地方法院民事執行處即於
      同日17時26分以電子公文發函和美地政事務所辦理查封登
      記（見台灣彰化地方法院95年度執全字第407號卷第21頁
      ），和美地政事務收受公文後，隨即於95年3月2日辦妥查
      封登記（見台灣彰化地方法院95年度執全字第407號卷第
      31頁）。嗣於95年3月27日上午9時50分，台灣彰化地方法
      院民事執行處並會同地政事務所人員及被上訴人台中商業
      銀行股份有限公司代理人前往不動產所在地，辦妥現場指
      封，並將查封標示公告於標的物現場（見台灣彰化地方法
      院95年度執全字第407號卷第33頁以下）。而上訴人乙○
      ○係於95年3月28日13時10分，丁○○則係於95年3月28日
      下午4時收受查封登記函及假扣押裁定正本（見台灣彰化
      地方法院95年度執全字第407號卷第27、28頁），至於丁
      ○○償還被上訴人台中商業銀行股份有限公司136萬元及
      115萬元（合計共247萬元）之時間，則為95年3月28日13
      時39分及50分（原審卷第39頁）。顯見上訴人確係在假扣
      押執行之後始清償247萬元及嗣後之陸續還款。
（三）末查因上訴人乙○○與丁○○為父子關係，而本案查封之
      標的物早於95年3月2日已辦妥查封登記，95年3月27日上
      午9時50分辦妥現場指封並將查封標示公告於標的物現場
      ，且上訴人乙○○於95年3月28日13時10分已收受查封登
      記函及假扣押裁定正本，有台灣彰化地方法院95年度執全
      字第407號卷內資料可憑，是以上訴人丁○○係於知悉假
      扣押執行情形下之95年3月28日13時39分及50分，始償還
      被上訴人247萬元，故原審認定「原告（即上訴人）二人
      係在未知有假扣押執行之情形下清償上開債務」，尚有違
      誤。
（四）綜上，上訴人確係在系爭假扣押執行後之95年3月28日始
      開始陸續清償行為，本院之95年度抗字第197號裁定確係
      因抗告法院95年5月23日裁定前，上訴人已清償211,101元
      及2,500,000元借款，故認系爭抵押權之抵押物已足供清
      償被上訴人所假扣押之190萬元債務，而廢棄原法院假扣
      押之裁定，並未認定被上訴人於最初為假扣押之當時即扣
      押不當。
四、被上訴人之前開假扣押執行，是否構成侵權行為？
（一）民事訴訟法第277條明文規定：「當事人主張有利於己之
      事實者，就其事實有舉證之責任。但法律別有規定，或依
      其情形顯失公平者，不在此限。」復民法第184條第1項規
      定「因故意或過失，不法侵害他人之權利者，負損害賠償
      責任。故意以背於善良風俗之方法，加損害於他人者亦同
      。」上訴人起訴主張被上訴人假扣押行為侵害其權利，應
      負侵權行為損害賠償責任一節，乃有利於上訴人之事實，
      自應由上訴人就被上訴人假扣押行為有故意或過失，或故
      意以背於善良風俗之方法，加損害於上訴人，致侵害上訴
      人之權利之侵權行為成立要件負舉證責任。
（二）經查被上訴人於95年3月1日聲請對上訴人之財產為假扣押
      執行時，被上訴人對上訴人計有本金4,611,101元及利息
      、違約金之已到期債權如上述，而假扣押當時之系爭抵押
      物元扣除土地增值稅後，僅值2,747,208元亦如上述，已
      不足1,863,893元，是以被上訴人就三筆債權中之192萬元
      聲請假扣押上訴人抵押物以外之財產，衡情乃是被上訴人
      為保障其債權之能獲確實滿足，而為適當之訴訟法上權利
      之行使，並非不法行為，縱嗣後因上訴人之陸續清償行為
      而使系爭抵押物已足供僅餘之123萬元債務之擔保，然此
      乃事後之情事變更，非被上訴人所能預料，尚難逕以事後
      之清償致假扣押裁定被廢棄，即謂被上訴人假扣押有侵害
      上訴人權利之故意或過失，或謂被上訴人係以故意背於善
      良風俗之方法加損害於上訴人。上訴人雖主張被上訴人假
      扣押之四筆土地公告現值約250萬元云云（本院卷第61頁
      ），然查觀諸被上訴人所假扣押之四筆土地，彰化縣線西
      鄉○○段1285-7地號土地，地目為水，面積45平方公尺；
      彰化縣線西鄉○○段242-2地號土地，地目為雜，面積287
      平方公尺；彰化縣線西鄉○○段242-5地號土地，地目為
      雜，面積13平方公尺；彰化縣線西鄉○○段260地號土地
      ，地目為田，面積1385平方公尺，有土地登記簿謄本附於
      原審法院95年度執全字第407號卷第8至11頁可稽，縱有上
      訴人所謂250萬元之公告現值，然因大部分面積小，且均
      為農牧用地，拍賣不易，且須扣除土地增值稅，是以被上
      訴人為求其190萬元債權之獲得滿足清償而假扣押上開四
      筆土地，亦難認有過當之處。
（三）上訴人又謂渠等陸續清償後，被上訴人並未向聯徵中心呈
      報，使上訴人無法向其他行庫借貸，這樣的侵權，使債務
      人及保證人面臨倒閉困境云云，然依財團法人金融聯合徵
　　　信中心（下稱聯徵中心）之規定，放款本金超過清償期三
　　　個月而未獲清償者，應向聯徵中心申報，且該「逾期、催
  　　收記錄」，應自債務人清償之日起揭露三年，此有財團法
    　人金融聯合徵信中心94年6月9日（94）金徵（研）字第12
      585號函及聯徵中心當事人信用資料揭露期限在卷足稽（
      本院卷第70至76頁）。是以本件係因上訴人乙○○與丁○
      ○積欠被上訴人190萬元借款, 於94年12月2日到期後並未
      依約還款，故被上訴人於期滿三個月後之95年3月依規定
      向聯徵中心通報，並無任何違誤。又依聯徵中心上開「逾
      期、催收記錄，自清償之日起揭露三年。」之規定，顯見
      上訴人之聯徵中心逾期記錄，依規定即使已清償亦須揭露
      三年，是以係上訴人等逾期還款所致，與被上訴人無涉，
      上訴人據此主張被上訴人構成侵權行為，亦屬無據。
（四）上訴人雖謂被上訴人於假扣押裁定經本院95年度抗字第19
      7號廢棄後，竟仍提起再抗告，經本院以95年聲字第99號
      駁回再抗告後，復抗告至最高法院始告廢棄確定，造成上
      訴人難予補償之損害云云，惟就法院之裁判於法定期間內
      聲明不服，乃訴訟法上之權利，在查無被上訴人有故意或
      過失，或故意背於善良風俗之方法之情形下，尚難因被上
      訴人此訴訟權利之行使即認構成侵權行為。
（五）末以上訴人僅空言丁○○從事建築業、乙○○從事泳裝加
      工業，因被上訴人之假扣押，鄰里譁然，上訴人丁○○前
      服務於臺灣省彰化農田水利會任總務組長一職，在鄉里人
      人尊敬，退休後從事房地產業，卻因被上訴人之不法假扣
      押查封，引起「倒閉」傳言，在金融界竟是債信不良。乙
      ○○因被上訴人之假扣押，致原、物料之供應商紛紛要求
      貨款收取現金，甚至貨款所支付未到期支票改換現金，週
      轉金調度發生困難，上訴人丁○○目前陷於無業，因債信
      不良，被金融監督中心通報後，無法向金融機構週轉資金
      ，每一批建築，利潤二、三百萬元。上訴人乙○○泳裝加
      工，半年利潤數十萬元云云，然迄本院言詞辯論終結之日
      止，上訴人均未能就其所言之損害舉證以實其說，是以上
      訴人依侵權行為之法律關係，請求損害賠償，即嫌無據。
五、本件被上訴人之假扣押是否符合民事訴訟法第531條所規定
    ，而應負損害賠償責任？
（一）按民事訴訟法第531條假扣押裁定，因自始不當而撤銷者
      ，債權人應賠償債務人因假扣押或供擔保所受損害之規定
      ，依同法第533條規定，於假處分程序固有準用。惟所謂
      自始不當而撤銷者，係指假處分裁定後，債務人提起抗告
      ，經假處分裁定法院或抗告法院認為依命假處分時客觀存
      在之情事，不應為此裁定者而言，若係因以後之情事變更
      而撤銷該裁定，即與自始不當而撤銷者有間，不得據以請
      求損害賠償（最高法院69年台上字第1879號判例）。
（二）本件被上訴人所聲請之假扣押裁定嗣後雖經廢棄確定，然
      係因抗告法院審酌至抗告法院裁定時之債務清償情形而為
      廢棄原假扣押裁定之決定已如上述，並非抗告法院認為依
      「命假扣押時」客觀存在之情事，不應為此裁定者，是以
      依前開判例意旨，本案情形即與民事訴訟法第531條所規
      定自始不當而撤銷之情形有間，況上訴人迄本院言詞辯論
      終結之日止，均未能就其所言之損害舉證以實其說，僅空
      言因債信不良，週轉金調度發生困難云云，是以上訴人依
      民事訴訟法第531條規定，請求損害賠償，亦屬無據。
柒、綜上所述，上訴人之主張並無理由，被上訴人所辯堪可採信
    ，從而，上訴人基於民法第184條、第195條第1項及民事訴
    訟法第531條之規定，請求被上訴人應給付上訴人乙○○50
    萬元，給付上訴人丁○○150萬元及均自起訴狀繕本送達翌
    日起，至清償日止，按年息5％計算之利息，被上訴人並應
    將如原審判決附表所示之內容刊登於中國時報、聯合報及自
    由時報之中部版一日（版面長六公分、寬三公分），均屬無
    據，應予駁回。原審准許上訴人乙○○30萬元、上訴人丁○
    ○90萬元及利息暨登報之請求，而駁回上訴人其餘請求，關
    於准許部分，被上訴人台中商業銀行股份有限公司之上訴意
    旨指摘原判決不當，求予廢棄改判，就上開不應准許而准許
    部分，台中商業銀行股份有限公司之上訴即有理由，原判決
    此部分應予廢棄，爰由本院改判如主文第2項所示，其餘不
    應准許部分，原判決駁回上訴人之請求，核無違誤，此部分
    上訴人乙○○、丁○○之上訴為無理由，應予駁回。
捌、本件判決之基礎已臻明確，兩造其餘攻擊防禦方法，於判決
    結果不生影響，無庸一一論列，併此敘明。
據上論結，本件台中商業銀行股份有限公司之上訴，有理由，乙
○○、丁○○之上訴無理由，依民事訴訟法第450條、第449條第
1項、第78條、第85條第1項前段，判決如主文。
中　　華　　民　　國　　96　　年　　12　　月　　31　　日
                  民事第二庭    審判長法　官  邱森樟
                                      法　官  謝說容
                                      法　官  蔡秉宸
以上正本係照原本作成。
如對本判決上訴，須於收受判決送達後20日內向本院提出上訴書
狀，其未表明上訴理由者，應於提出上訴後20日內向本院提出上
訴理由書（須按他造人數附具繕本）。
上訴時應提出委任律師為訴訟代理人之委任狀。具有民事訴訟法
第466條之1第1項但書或第2項之情形為訴訟代理人者，另應附具
律師及格證書及釋明委任人與受任人有該條項所定關係之釋明文
書影本。
                                      書記官  洪麗華
中　　華　　民　　國　　96　　年　　12　　月　　31　　日
                                                      Ｍ
